【裁判字號】    98,家抗,81
【裁判日期】    990226
【裁判案由】    變更子女姓氏
【裁判全文】
臺灣臺北地方法院民事裁定              98年度家抗字第81號
抗  告  人  甲○○
上列抗告人與相對人乙○間聲請變更子女姓氏事件，對於中華民
國98年11月30日本院98年度家聲字第836號裁定提起抗告，本院
裁定如下：
    主  文
原裁定廢棄。
准抗告人甲○○（男、民國○○年○月○○日生、身分證統一編號：
Ｚ000000000號）變更姓氏為父姓「賴」。
聲請及抗告費用計新台幣貳仟元由抗告人負擔。
    理  由
一、抗告人於原審聲請及抗告意旨略以：抗告人之父親賴毓材、
    母親乙○係贅婚關係，故父親婚後冠母姓為「林賴毓材」，
    且父母所生子女9人均從母姓「林」，而父親過世前遺願希
    望子女中之抗告人能改從父姓「賴」，以承繼賴家香火，母
    親亦同意抗告人改從父姓，祭祀賴家祖先，完成父親遺願，
    因此抗告人冠母姓對抗告人心理及倫理層面產生困擾，爰依
    民法第1059條第5項規定，聲請宣告變更抗告人之姓氏為父
    姓「賴」。詎原審未予詳查，遽以維持母姓對抗告人並無不
    利之影響為由，駁回抗告人之聲請，自有未當，為此提起抗
    告，求為廢棄原裁定等語。
二、按依非訟事件法第131條之1、民法第1059條第5項之規定，
    有下列各款情形之一，且有事實足認子女之姓氏對其有不利
    之影響時，父母之一方或子女得請求法院宣告變更子女之姓
    氏為父姓或母姓：（一）父母離婚者。（二）父母之一方或
    雙方死亡者。（三）父母之一方或雙方生死不明滿三年者。
    （四）父母之一方曾有或現有未盡扶養義務滿二年者。並由
    子女住所地或居所地之法院管轄。次按姓名權為人格權之一
    部分，具有社會人格之可辨識性，姓氏除與身分安定及交易
    安全有關外，尚具有家族制度之表徵，故賦予父母之選擇權
    ，且姓氏亦具個人對外表徵之功能，因應情勢變更，倘有事
    實足認子女之姓氏對其有不利之影響時，父母之一方或子女
    自得請求法院宣告變更子女之姓氏為父姓或母姓。又此次民
    法1059條第1至4項之修正，已明定父母於子女出生登記前，
    應以書面約定子女從父姓或母姓，至於子女出生後至成年前
    ，及子女成年後，則各有一次變更姓氏之機會，足見立法政
    策已於兼顧身分安定及交易安全之前提下，相當程度放寬父
    母及子女決定姓氏之自主權限，從人格權發展之角度而言，
    立法者在此與個人自我形塑習習相關之姓氏問題上，賦予人
    民更多決定自我形象表述之權利，且改從父姓或母姓，並不
    影響子女與父母之自然血緣關係，亦不改變子女與父母之親
    子家庭關係，無悖我國固有之倫理道德，若符合法定要件，
    自當允准。再者，民法第1059條第5項所謂「有事實足認子
    女之姓氏對其有不利之影響」，其規範較為抽象，實質內容
    必須透過解釋予以補充，當事人陳述其身處之客觀環境或條
    件，與其所指原姓氏給予之負面影響之間，在社會評價上是
    否具有相當關聯性及重要性，倘當事人之主張未甚悖於人情
    事理，即應認當事人就此不利影響已盡舉證責任，並准其姓
    氏變更之聲請。另按民法規範父母子女間之法律關係，向以
    追求與維護子女之最佳利益為考量（民法第1055條至第1055
    條之2、第1089條第2項、第1094條第2項規定參照），法院
    依民法第1059條第5項規定為裁判時，依民法第1083條之1規
    定，準用民法第1055條之1之規定，應依子女之最佳利益定
    之，至於如何為子女之最佳利益，應權衡子女年齡、子女意
    願及人格發展之需要、家庭生活狀況、父母子女間或子女與
    其他共同生活之人間之感情狀態等情，如認變更姓氏對子女
    最為有利時，相對言，原姓氏對子女自屬有不利之影響，乃
    為當然。
三、經查，抗告人之主張，業據其提出戶籍謄本、同意書等件為
    證，並與母親乙○到庭陳述情節相符，堪信為真實。本院審
    酌抗告人之父親已死亡，父親遺願希望其能改從父姓，以承
    繼賴姓香火，其迄今未能完成父親遺願，造成心理層面不少
    困擾與不安，足見維持冠母姓對其有不利之影響。又參以抗
    告人為有識別能力之成年人，既表明原姓氏對其有不利之影
    響，希望改為父姓，且其母親亦表同意，基於尊重母子之意
    願，並考量其自我認同、心理人格健全發展及家庭歸屬感需
    求等情，認抗告人聲請變更子女姓氏符合其最佳利益，抗告
    人之聲請，於法並無不合，應予准許。原審未注意及此，遽
    以上開子女維持冠母姓對抗告人並無不利之影響，駁回抗告
    人之聲請，自有未洽。抗告意旨指摘原裁定不當，求予廢棄
    ，為有理由，應由本院將原裁定廢棄，自為裁定如主文第二
    項所示。爰裁定如主文。
中    華    民    國    99  年    2      月     26    日
                  家事法庭審判長法  官  曾部倫
                                法  官  郭淑貞
                                法  官  吳素勤
以上正本係照原本作成
如不服本裁定，僅得於收受本裁定正本送達後10日內，以適用法
規顯有錯誤為理由並委任律師為訴訟代理人，向本院提出再抗告
狀，（須附繕本一份及繳納再抗告裁判費新台幣1,000元），經
本院許可後始可再抗告。
中    華    民    國    99    年    2     月    26    日
                                書記官  郭麗琴

司法院資訊處製作；財團法人民間司法改革基金會備份。
